【裁判字號】    93,訴,672
【裁判日期】    950118
【裁判案由】    清償債務
【裁判全文】
臺灣新竹地方法院民事判決               93年度訴字第672號
原      告  丁○○
訴訟代理人  路春鴻律師
            陳詩文律師
            戊○○
            甲○○
被      告  丙○○
            乙○○
            己○○
共      同
訴訟代理人  魏早炳律師
            陳恩民律師
            魏翠亭律師
上述當事人間請求清償借款事件，本院於民國94年12月29日辯論
終結，判決如下：
    主  文
原告之訴及假執行之聲請均駁回。
訴訟費用由原告負擔。
    事實及理由
甲、程序方面：
    按訴狀送達後，原告不得將原訴變更或追加他訴。但擴張或
    減縮應受判決事項之聲明者，不在此限，民事訴訟法第255
    條第1項第3款定有明文。查本件原告原聲請支付命令時請求
    被告應給付新臺幣（下同）1,040,350元及自民國84年12月2
    0日起自清償日止，按年息百分之5計算之利息，經被告提出
    異議視為起訴後，於訴訟進行中，原告提出準備書狀更正訴
    之聲明為被告應連帶給付原告1,040,350元，及自支付命令
    送達翌日起至清償日止，按年息百分之5計算之利息，關於
    更正訴請被告連帶給付部分，係屬擴張應受判決事項之聲明
    ，而關於更正遲延利息之起算日部分，則係屬減縮應受判決
    事項之聲明，均核與前開規定相符，應予准許。
乙、實體方面：
壹、原告主張：
一、被告之被繼承人陳德田前於82至84年間，陸續向原告借款新
    臺幣（下同）100,350元、320,000元、300,000元、320,000
     元，合計共1,040,350元，原告業已將前開借款交付陳德田
    ，而陳德田並先後簽發與借款金額相同之如附表所示之4紙
    支票交原告收執，詎借款期限屆至，迭經請求陳德田償還前
    開借款，均未獲置理，嗣陳德田已於90年4月19日死亡，而
    被告均為陳德田之法定繼承人，依法自應繼承陳德田之權利
    與義務，爰依消費借貸及繼承之法律關係提起本訴，並聲明
    ：(一)被告應連帶給付原告1,040,350元，及自支付命令送達
    翌日起至清償日止，按年息百分之5計算之利息。(二)原告願
    供擔保，請准宣告假執行。
二、對被告抗辯所為之陳述：
    被告雖辯稱其等被繼承人陳德田從未提及有向原告借款之事
    ，倘陳德田曾有向原告借款並簽發交付如附表所示之4紙支
    票，何以從未見原告提示系爭4紙支票或向被告之被繼承人
    陳德田催討，又何以此高達百逾萬元之借款，竟無任何利息
    之約定，再者，一般借款均是整數借貸，何以尚有350元之
    零頭借款，實均與常情相違云云。惟查：
(一)原告在新竹縣關西鎮以經營布莊為業，鄰里倘有資金短缺情
    形，均會向原告借貸週轉，而原告與被告之被繼承人陳德田
    自75年間起，即有借貸資金往來之情形，陳德田亦曾於75年
    間，因向原告借款週轉而簽發交付發票日為75年2月18日，
    票號為090443號、金額為130,000元之支票，經原告屆期提
    示兌領清償完畢，嗣於81年3月間，再因向原告借款週轉而
    另簽發交付發票日為81年3月27日，票號045078號，金額為
    160,000元之支票，迄於屆期亦經原告提示兌領清償完畢，
    而陳德田復曾簽發票載發票日為84年1月17日，票號為00000
    00號，金額為20240元之支票交付原告收執，以作為向原告
    借款利息之支付，足見原告與被告之被繼承人陳德田自75年
    間起即有借貸關係，而陳德田並曾支付借款利息之情，均堪
    認定。
(二)又被告之被繼承人陳德田因係新竹縣關西鎮之民意代表，常
    因鎮民喪禮而有贈送輓聯所需，並因此而經常向原告購買布
    緞，於82年2月15日，陳德田因欲贈送鎮民喪禮所需之輓聯
    ，而至原告所開設之布莊購布350元，並因需款週轉而向原
    告調借100,000元現金，故乃於簽發如附表編號4發票日為82
    年3月30日，票號為061064號，金額為100,350元之支票交付
    原告收執，而原告為記錄借貸事務，並即將借款人、金額及
    日期記錄在農民曆上以資為憑。嗣前開支票屆期前，被告之
    被繼承人陳德田因無法兌現該紙支票，乃請託原告不要提示
    該紙票據，以免影響其信用及名望，並承諾會按時給付利息
    ，原告念及陳德田係民意代表且為數十年之老鄰居，不便拒
    絕即予應允，迄陳德田確有按時繳納利息。嗣陳德田又因需
    款孔急，乃分別於82年10月20日、83年3月15日、84年7月20
    日簽發如附表編號3、2、1所示之支票，並持前開3紙支票先
    後再向原告借款320,000元、300,000元、320,000元，原告
    亦均記載在農民曆以資為憑，而前開借款陳德田亦均有按時
    繳息至85年間，嗣自86年間起，陳德田雖未再依約繳息，惟
    一再以其曾擔任鎮民代表、代表會主席、議員等地方士紳身
    分保證會將所借之款項償還，且於日後鄉里婚喪喜慶相遇，
    陳德田莫不主動提起日後必還款及感謝原告借款週轉之意，
    如此，原告始未積極向陳德田催討系爭4筆借款債務，況且
    ，原告所提農民曆上之記載，均是其於82至84年間借款時所
    為之記載，實無預見日後可能作為證據之偽造動機，亦無臨
    訟杜撰之必要，則被告辯稱系爭農民曆僅是原告片面記載，
    不足為憑云云，顯非可採。
(三)綜上，被告前開所辯並不足採，被告之被繼承人陳德田確有
    於82至84年間，持如附表所示系爭4紙支票向原告調現而取
    得借款之情，洵堪認定。
貳、被告則以：被告雖均係陳德田之法定繼承人，依法應繼承陳
    德田之權利與義務，惟被告之被繼承人陳德田生前從未提及
    曾有本件借款債務尚未清償之事，則原告應就其與渠等之被
    繼承人陳德田間有借款關係存在及曾交付借款與被告之被繼
    承人陳德田之事實負舉證之責任。至原告雖提出農民曆及如
    附表所示之4紙支票欲證明被告之被繼承人陳德田曾有陸續
    向原告借款1,040,350元之事實，惟查：前開農民曆僅為原
    告片面之記載，並不足以資為被告之被繼承人陳德田有向原
    告借款之證據，至如附表所示之4紙支票上之印文及字跡，
    自形式上觀之，雖均與被告之被繼承人陳德田之印文及字跡
    相似，惟是否真為被告之被繼承人陳德田所簽發交付仍有疑
    義。再者，倘如附表所示之4紙支票確係陳德田所簽發交付
    ，然原告與被告之被繼承人陳德田之住家相距不到1公里，
    而陳德田生前在關西鎮農會所開立第003359號之支票存款帳
    戶，向來信用良好，尤其在如附表所示4紙支票票載日期之
    82年3月至84年12月底間，該帳號之資金出入均屬正常，倘
    被告之被繼承人陳德田真有積欠原告前開借款且未償還之情
    ，怎從未見原告於屆期提示如附表所示4紙支票，亦未見原
    告有過向陳德田催討之行為，更何況原告所主張之借款時間
    距今已逾十年，倘若被告之被繼承人陳德田真有借款未還情
    事，何以原告從未訴請陳德田償還，竟是於陳德田死後數年
    ，始提起本件訴訟，此均顯與常情有違。況一般借款均是整
    數借用，何以尚有350元之零頭借款，且依原告主張本件借
    款金額高達百萬元以上，詎竟均無利息之約定，此亦均與借
    款常情相悖。末查，被告之被繼承人陳德田生前長期擔任民
    事代表，信用良好，從未有欠債未還之情形，且於臨終之前
    ，甚還特別在子女面前以此自豪，何以原告竟於其死後多年
    ，始提起本件訴訟，令人難以置信，是原告前開主張，實無
    理由。並聲明：(一)原告之訴及其假執行之聲請均駁回。(二)如
    受不利益判決，請准供擔保，免為宣告假執行。
、兩造不爭執之事實：
一、被告之被繼承人陳德田生前曾任新竹縣關西鎮鎮民代表、新
    竹縣關西鎮鎮民代表會主席、新竹縣議員，於90年4月19 日
    死亡，被告己○○為陳德田為配偶，被告丙○○、乙○○則
    為陳德田之子女，其等均為陳德田之法定繼承人。
二、被告之被繼承陳德田生前曾在新竹縣關西鎮農會開設帳號00
    3359號之支票存款帳戶。
三、原告曾先後持有被告之被繼承人陳德田所簽發票載發票日為
    75 年2月18日，票號為090443號，金額為130,000元；票載
    發票日為81年3月27日，票號為045078號，金額為160,000元
    及票載發票日為84年1月17日，票號為0000000號，金額為
    20,240元之支票共3紙，經屆期提示，均經兌領完畢。
肆、兩造之爭點：
一、如附表所示之4紙支票是否為被告之被繼承人陳德田所簽發
    ？。
二、被告之被繼承人陳德田是否有於82至84年間，先後向原告借
    款共1,040,350元？又原告是否業已交付前開借款？
伍、兩造爭點之論述：
一、如附表所示之4紙支票是否均為被告之被繼承人陳德田所簽
    發？
    經查，將原告所持有如附表所示4紙支票上陳德田之印文及
    字跡核與本院所調閱陳德田在關西鎮農會開立系爭第003359
    號支票存款帳戶時所留存開戶資料、印鑑卡及陳德田自81至
    85 年間每年抽樣2件其所簽發之支票等資料上之印文及字跡
    以肉眼詳予比對，其各該支票上不論係阿拉伯數字或國字字
    跡，其書寫之特徵、筆順、筆勢、轉折、勾勒方式及其神韻
    均俱屬相似，顯係同一人所簽發，又如附表所示4紙支票上
    陳德田之印文，亦核與系爭支票存款帳戶開戶時所留存印鑑
    卡上之印文不論是大小、刻印之篆體、字數及排列方式均俱
    屬相符，亦顯係同一顆印鑑章所蓋用，此有新竹縣關西鎮農
    會93年12月21日以關農信字第470號函及所檢附之資料在卷
    可稽（見本院(一)卷第39─74頁），至如附表所示4紙支票上
    陳德田之印文經核與關西鎮農會前所函覆陳德田自81至85年
    間每年抽樣2件其所簽發支票上蓋用之印文互相比對，其刻
    印之篆體、字數及排列方式亦概屬相符，至經比對其印文大
    小雖略有不同，惟經本院向新竹縣關西鎮農會函詢貴會前於
    93年12月21日所函覆之資料影本之影印比例是否業與各該原
    本比例相符，經新竹縣關西鎮農會函覆：「本會於93年12月
    21日以關農信字第470號所函所附之資料影本有放大110％。
    」等語，此有新竹縣關西鎮農會94年4月8日關農信字第9402
    000426號函在卷可憑（見本院(二)卷第30頁），是前開支票印
    文大小經比對雖認略有不同，惟此乃係因新竹縣關西鎮農會
    函覆時影印比例不同所致，準此，堪認前開各該支票上之印
    文實亦屬同一顆印鑑章所蓋用者無訛，而被告亦自承：如附
    表所示4紙支票上之字跡、印文，確均與其等被繼承人陳德
    田之字跡及所留存之印文相似等語（見本院(二)卷第111頁）
    ，更足證如附表所示4紙支票應係被告之被繼承人陳德田所
    簽發者無誤，則被告抗辯如附表所示之4紙支票是否真為其
    等被繼承人陳德田所簽發者，尚有疑義云云，尚非可採。
二、被告之被繼承人陳德田是否有於82至84年間，先後向原告借
    款共1,040,350元？又原告是否業已交付前開借款？
(一)按當事人主張有利於己之事實者，就其事實有舉證之責任，
    民事訴訟法第277條前段定有明文；又請求履行債務之訴，
    除被告自認原告所主張債權發生原因之事實外，應先由原告
    就其主張之事實，負舉證責任，必須證明其為真實後，被告
    於其抗辯事實，始應負證明之責任，此為舉證責任分擔之原
    則，最高法院43年台上字第377號著有判例足資參照。次按
    消費借貸契約為要物契約，於當事人合意外，更須交付金錢
    或其他代替物，以移轉其所有權於他方，始能成立（最高法
    院89年度台上字第2122號判決參照）。
(二)本件原告主張被告之被繼承人陳德田曾於82至84年間，先後
    持如附表所示之4紙支票向其借貸共1,040,350元等情，固據
    提出如附表所示之支票及農民曆等件為證，惟此已為被告所
    否認，並以前揭情詞置辯，揆諸前開說明，原告自應就其與
    被告之被繼承人陳德田確有借款之合意，且已依約交付借款
    之事實負舉證之責任。經查：
  1.原告雖主張被告之被繼承人陳德田係於82年2月15日因欲贈
    送鎮民喪禮所需之輓聯，而至原告所開設之布莊購布350元
    ，並因需款週轉而向原告調借100,000元現金，故乃簽發交
    付如附表編號4所示之支票，嗣陳德田又分別於82年10月20
    日向原告借款320,000元，並簽發交付如附表編號3所示之支
    票、於83年3月15日向原告借款300,000元，並簽發如附表編
    號2所示之支票、於84年7月20日向原告借款300,000元，並
    簽發如附表編號1所示之支票云云。惟查，觀之原告所提農
    民曆上，關於82年2月15日之日期上，僅有「陳德田手借現
    金100,000」之記載，嗣於82年3月30日之日期上，始另記載
    「陳德田支061064號帳號003359號=100,350白布5件350」等
    字樣，而觀之如附表編號4所示支票之發票日為82年3月30日
    ，票面金額為100,350元，是以，如附表編號4所示支票是否
    確係原告所主張82年2月15日借款時所簽發交付，即有疑義
    。且查，關於原告所主張如附表編號1、2所示支票之票載發
    票日距其所主張之借款日期，均分別相隔4個月及半年之久
    ，而如附表編號3所示支票之票載發票日距其所主張之借款
    日期，更是相隔1年半之時間，則原告所持有如附表所示4紙
    支票是否即為其所主張之各該農民曆所記載之日期交付，亦
    難遽信。再查，原告所提前開農民曆上，雖分別於82年2月1
    5日、82年3月30日、82年10月20日、83年3月15日及84年7月
    20日等日期上有打勾之記號，其上並分別有「陳德田手借現
    金100,000」、「陳德田支061064號帳號003359號=100,350
    白布5件350」、「陳德田手拿現金320,000」、「陳德田手
    借現金300,000」、「陳德田手借現金320,000」等文字之記
    載，惟前開各該日期上打勾之註記及文字之記載，均是原告
    所自行記載，此為原告所自承（見本院(一)卷第24頁），而觀
    之前開各該文字之記載旁，均未經陳德田簽名確認，更遑論
    陳德田業於其上表明業已收訖各該借款之字樣，實亦無從徒
    憑原告自行片面於農民曆上所為之前開記載，即遽認原告與
    被告之被繼承人陳德田間業已成立消費借貸契約存在，且原
    告業已交付各該借款等情為實。
  2.至原告雖另提出被告之被繼承人陳德田所簽發如附表所示之
    4 紙支票為證。惟按支票為文義證券及無因證券，支票上權
    利係依支票文義而發生，與其基礎之原因關係各自獨立，支
    票上權利之行使，不以其原因關係存在為前提，尚難因執有
    支票，即得證明其所主張之原因關係為存在（最高法院92年
    度台上字第2522號判決參照）；又按交付票據之原因甚多，
    或為贈與、或為買賣、或為確保當事人間已存在之法律關係
    、或為消滅已存在之法律關係，非僅囿於金錢借貸一端而已
    ，故除別有證據外，僅為支票之簽發、授受或轉讓，亦不足
    以證明其原因事實（最高法院89年度台上字第1082號判決亦
    同此見解）。是以，縱原告持有被告之被繼承人陳德田所簽
    發如附表所示之4紙支票，惟簽發票據之原因關係多端，參
    諸上開說明，原告仍應就陳德田係本於消費借貸之法律關係
    而簽發交付之情為舉證，尚不得單憑其持有如附表所示之4
    紙支票即推認被告之被繼承人陳德田曾有向原告借款之事實
    ，更無從證明原告業已交付借款之情。
  3.第查，參以民間之借款常態，倘借款人係本於借款原因而簽
    發交付票據，迄票據期限屆至，借款人仍無法依約償還時，
    衡諸民間借款常情，莫不以換票之方式處理，不僅可藉以展
    延債務人之清償期限，俾維護債務人之票據信用外，並可保
    障債權人之權益，又倘有前債未清又再新借之情形，當更會
    與債務人再次確認其尚所積欠之債務金額，或請債務人另立
    書據，或要求債務人重新簽發交付與債務金額相符之票據，
    以資確保債權人之權益，並杜爭議。而參之原告自承其時常
    於鄰里需要資金週轉時，貸與鄰里款項，堪認其對於借款實
    務相當之熟稔，佐以原告與被告之被繼承人陳德田僅係商場
    交易之友人關係，非屬至親，更無親誼，衡情，尚難想見原
    告竟會就此高達百餘萬元之債務，未思保障其權益，更未於
    陳德田生前積極催討，甚且任由陳德田自86年間起即未繳納
    利息，亦未加以催討，實均啟人疑竇，更與民間借款之交易
    常情相悖，實難以遽信。此外，復無其他積極證據可資證明
    原告與被告之被繼承人陳德田間確有前開消費借貸之合意，
    且原告並已將各該借款交付予被告之被繼承人陳德田等情為
    實，自難僅憑原告持有如附表所示之4紙支票及自行於農民
    曆上所為之記載，即率認原告與被告之被繼承人陳德田間有
    消費借貸合意，且原告業已依約交付借款之事實為真，則原
    告前開主張尚難採信，被告前開所辯堪可採信。
(三)至原告所另提銀行代收款項紀錄簿及本院依職權所調閱原告
    曾提示兌領陳德田所簽發之支票2紙（見本院(二)卷第67至71
    頁、第47至50頁），僅能證明原告曾持有陳德田所簽發之支
    票並經提示兌領完畢，惟持有票據之原因不一而足，已如前
    述，況前開資料與原告所主張之前開各該借款均屬無涉，實
    無從執此即率認原告與被告之被繼承人陳德田間，即有本件
    原告所主張之消費借貸之法律關係存在。又原告雖另提出其
    對訴外人廖燧錦之支付命令聲請狀、支票、共同連帶借用證
    、農民曆、本院93年度促字第10323號支付命令及確定證明
    書（均影本）等件，惟此更係原告與他人間之法律關係，核
    與原告所主張之前開各該借款毫無關係，更無從執此推認原
    告與被告之被繼承人陳德田間有何原告所主張之消費借貸之
    法律關係存在，均附此敘明。
三、綜上所述，原告既未能舉證證明其與被告之被繼承人陳德田
    間有借款之合意，且已依約將借款交付陳德田等情，詳如前
    述，則其前開主張尚非可採。從而，原告主張依消費借貸及
    繼承之法律關係，訴請被告應連帶給付原告1,040,350元，
    及自支付命令送達翌日起至清償日止，按年息百分之5計算
    之利息，即乏所據，應予駁回。至原告假執行之聲請，亦因
    訴之駁回而失所依據，應併予駁回。
陸、因本案事證已臻明確，兩造其餘主張、陳述及所提之證據，
    經審酌後，或與判決結果無涉，或與本件爭點無關，爰不一
    一論述，附此敘明。
柒、結論：本件原告之訴為無理由，依民事訴訟法第78條，判決
    如主文。
中    華    民    國    95    年    1     月    18    日
                  民事第一庭    法  官  高敏俐
以上正本係照原本作成。
如對本判決上訴，須於判決送達後20日內向本院提出上訴狀。
中    華    民    國    95    年    1     月    18    日
                                書記官  洪木志


司法院資訊處製作；財團法人民間司法改革基金會備份。
